【裁判字號】    98,台上,3689
【裁判日期】    980630
【裁判案由】    違反貪污治罪條例
【裁判全文】
最高法院刑事判決            九十八年度台上字第三六八九號
上  訴  人  甲○○
選任辯護人  劉意律師
上列上訴人因違反貪污治罪條例案件，不服台灣高等法院台南分
院中華民國九十八年四月八日第二審判決（九十八年度上訴字第
二００號，起訴案號：台灣雲林地方法院檢察署九十七年度偵字
第四八一０號），提起上訴，本院判決如下：
    主  文
上訴駁回。
    理  由
按刑事訴訟法第三百七十七條規定：上訴於第三審法院，非以判
決違背法令為理由，不得為之。是提起第三審上訴，應以原判決
違背法令為理由，係屬法定要件。如果上訴理由書狀並未依據卷
內訴訟資料，具體指摘原判決不適用何種法則或如何適用不當，
或所指摘原判決違法情事，顯與法律規定得為第三審上訴理由之
違法情形，不相適合時，均應認其上訴為違背法律上之程式，予
以駁回。本件原審就關於議事運作費部分經審理結果，認為上訴
人甲○○自民國九十五年八月一日起，擔任雲林縣二崙鄉民代表
會主席，綜理二崙鄉民代表會議事及行政業務，係依法令服務於
二崙鄉民代表會而具有法定職務權限之人，於九十六年五月二十
五日晚間，與友人前往位於雲林縣西螺鎮○○里○○路二十七號
一樓有女陪侍之「香蕉園小吃部」消費（下稱系爭餐會），明知
該次飲宴乃私人之消費，與公務無關，並非預算法第五條所定「
法定用途與條件得支用之金額」之經費，此種經費不得以公費核
銷，竟基於意圖為自己不法所有之犯意，利用其綜理二崙鄉民代
表會議事及行政業務之職權機會，要求「香蕉園小吃部」開立「
九十六年八月二十五日宴請崙背鄉民代表會主席及代表便餐，金
額新台幣一萬一千八百元」名義之免用統一發票收據，並交與不
知情之二崙鄉民代表會秘書廖溪隆、組員鄧順廷，使無從得知係
上訴人之私人消費，陷於錯誤，在「議事業務─業務管理─業務
費─議事運作費」項下，以公庫款項核銷支出，而詐得同額公款
，犯行明確，因而撤銷第一審關於上開部分諭知上訴人無罪之判
決，改判論上訴人以依據法令從事公務之人員，利用職務上之機
會，詐取財物罪，處有期徒刑壹年拾月，褫奪公權壹年，及為其
他相關從刑之宣告。已詳敘其調查、取捨證據之結果及憑以認定
犯罪事實之心證理由。並就上訴人否認犯行之供詞及其所辯各語
認非可採，予以論述及指駁。從形式上觀察，原判決關於上開論
罪部分尚無足以影響判決結果之違背法令情形存在（上訴人另被
訴關於詐取特別辦公費部分，經原審維持第一審諭知無罪之判決
確定）。上訴意旨略稱：(1)梁琮湍（係雲林縣崙背鄉民代表會主
席）於法務部調查局雲林縣調查站（下稱調查站）應詢之調查筆
錄為傳聞證據，且比照鍾福助、高志成、詹文曲（以上三人均係
二崙鄉民代表會代表）於第一審之證詞，梁琮湍於調查站之供述
，不具特別可信性，應無證據能力，原判決卻認有證據能力，顯
然違背法令。(2)上訴人宴請梁琮湍系爭餐會之消費，席間確有談
論與議事有關之公務，此有梁琮湍、鍾福助、高志成、詹文曲於
第一審一致證述在卷。原判決不採該有利上訴人之證據，未說明
不採之理由；就梁琮湍於警詢、偵查及第一審之供述不一，其調
查站之供述如何具憑信性，並未調查釐清；另對於議事運作費之
核銷何以需與公務有關，及為何不得利用休假日洽談公務，亦未
為論敘明白，遽行推定為上訴人私人之消費，有調查職責未盡，
違背經驗、論理法則，及理由不備、理由矛盾之違法。(3)上訴人
提出供核銷之收據，並不含小姐坐檯費、小費等服務費用在內，
係據實記載消費地點、店名、金額等內容，無施用詐術為不實申
報，使人陷於錯誤之情形。原判決對於上訴人如何具詐取財物之
不法所有意圖，未於理由說明，有不載理由之違法等語。惟查：
(一)、採證認事、取捨證據及證據證明力之判斷，乃事實審法院之
職權，苟其採證認事之論斷無違證據法則，即不容任意指為違法
。原判決認定上訴人於系爭餐會之消費行為，與其擔任二崙鄉民
代表會主席所為議會運作業務之公務無關，屬其私人之消費，竟
意圖為自己不法之所有，利用不知情之秘書廖溪隆、組員鄧順廷
，使之陷於錯誤，為其辦理核銷支出，而詐得款項，成立貪污治
罪條例第五條第一項第二款利用職務上機會詐取財物罪，係以上
開事實，業據上訴人坦認有該消費及檢據核銷屬實，並有證人廖
溪隆、鄧順廷、梁琮湍之證詞，及卷附二崙鄉民代表會粘貼憑證
用紙、「香蕉園小吃部」免用發票收據等可稽，為主要論據。並
敘明：(1)「香蕉園小吃部」係有包廂唱歌、喝酒，並有女服務生
在包廂內為客人倒酒、陪唱之消費場所，此經上訴人及陳重有（
「香蕉園小吃部」負責人）、林秀米（該店櫃台主任）、盧富敏
（該店股東林文旦之同居人）、鍾福助、詹文曲、高志成之供述
相符，系爭餐會是否與公務有關，已屬可疑。(2)梁琮湍於偵查中
對於檢察官之訊問，證述：「我們當天有喝很多酒。……（在喝
酒途中談公事？）有想到就臨時問他（指甲○○，下同）。……
（既然酒喝很多如何談公事？）我常常向他請教，比如說預算如
何掌控、建設案文字備註等細節。……當天我請教他何問題我已
不記得。（當天如何回家？）我不知道。」等語；並於第一審證
稱：伊於九十六年八月二十五日受高志成邀請參加宴會，會中曾
向上訴人請教關於代表會開會及預算問題，上訴人說這裡人多，
不要在那裡講，所以宴會結束後就到「香蕉園小吃部」繼續餐敘
，並向上訴人請教等語。然其於調查站則證稱：當晚上訴人邀伊
至「香蕉園小吃部」再作「續攤」（按為台灣流行俗語，意指宴
畢再至他處續行飲宴、作樂），前後約二、三個小時，喝了很多
酒，崙背鄉民代表會只有伊一人在場，無其他崙背鄉民代表及朋
友，其餘之人都是上訴人所邀請，伊不認識等語，互核前後所述
並不一致。參以：梁琮湍自九十五年八月一日起即擔任崙背鄉民
代表會主席，經其自陳在卷，迄至九十六年八月二十五日，已逾
一年之久，豈有對議事猶不熟稔之理；本件係上訴人與梁琮湍於
用畢正餐後之所謂「續攤」飲宴，又係在有女服務生在包廂內倒
酒、陪唱之聲音嘈雜、紛擾情境下，梁琮湍並已醉至不知如何回
家，其與上訴人如何得以進行議會公務之商討，即殊難想像，此
由梁琮湍於偵查中證稱已不記得當天請教上訴人何問題等語，亦
足認證人梁琮湍嗣於偵查中及第一審中所為有利上訴人之陳述，
要屬事後迴護上訴人之詞，不足採信。(3)依鍾福助於第一審之證
詞，係稱：其曾去過「香蕉園小吃部」消費多次，對參與系爭餐
會，因時間已久，有些不記得等語，則其何能獨就高志成、詹文
曲當時是否在場，明確記憶？且高志成於第一審雖證稱：伊有參
與系爭餐會之聯誼，有聽到梁琮湍說有議事案事情要請教上訴人
等語，詹文曲亦證稱：伊當時在場稍微聽到上訴人與梁琮湍談說
關於建設的事情等語。但上訴人與梁琮湍前於調查站及偵、審中
，均未陳述高志成有參與系爭餐會，則高志成有無參加該次餐會
，顯非無疑。且詹文曲對於檢察官詢問該次餐敘之其他相關細節
內容等，卻諉以不復記憶。故鍾福助、高志成、詹文曲上揭證詞
，均無從採為有利上訴人之認定。況系爭餐會當日為星期六例假
日，有中華民國九十六年政府行政機關辦公日曆表可查，二崙鄉
民代表會副主席亦未與上訴人一同前往參加，益見該次餐宴乃上
訴人個人之聯誼性質，屬與公務無關之私人消費，至為明確等情
。俱依卷證說明審認、論駁綦詳。其推理論斷衡諸經驗及論理等
證據法則皆無違背，不能指為違法。(二)、「被告以外之人於檢察
事務官、司法警察官或司法警察調查中所為之陳述，與審判中不
符時，其先前之陳述具有較可信之特別情況，且為證明犯罪事實
存否所必要者，得為證據。」刑事訟訴法第一百五十九條之二定
有明文。原判決以證人梁琮湍於調查人員偵詢時之供述，距案發
時間最近，記憶最清晰，並衡諸其外在環境顯在較無事先心理準
備之情況所為，預先構思虛偽證詞之可能性較低，又無上訴人在
場及知悉其陳述內容之心理壓力存在，故其於調查站之陳述，客
觀上應具有較可信之特別情況，復為證明本件犯罪事實存否所必
要，堪認梁琮湍於調查站之陳述與其於第一審交互詰問時之證述
不符，以其於調查站之證詞具備前揭「特信性」及「必要性」，
依首揭規定，自有證據能力等情，於法即無不合。(三)、「直轄市
議會議長、副議長、縣（市）議會議長、副議長及鄉（鎮、市）
民代表會主席、副主席，得由各該地方民意機關編列預算，支應
因公支出之特別費。」地方民意代表費用支給及村里長事務補助
費補助條例第五條第二項定有明文。且地方議會應議事運作業務
之需要，以機關名義接待、饋贈參訪民眾、機關團體及外賓，或
贈送花圈、花籃、匾額及輓聯等，因非以主席、副主席個人名義
為之，其所需之接待、饋贈、花圈、花籃、匾額及輓聯等相關費
用，於完成行政程序後，可由該年度縣（市）、鄉（鎮、市）預
算共同性費用編列基準說明所明定地方立法機關百分之十額度之
議事業務預算下核實支應，有行政院九十二年一月三十日院授主
實一字第０九二０００三七八號函、行政院九十二年四月七日院
授主實一字第０九二００二四０四號函及雲林縣政府九十七年三
月十二日府主歲字第０九七００二六七七九號函在卷可稽，鄧順
廷並證述：特別費主要用在贈送婚喪喜慶之禮金、奠儀等支出，
對本機關及所屬機關人員之獎賞、慰勞及餐敘等支出，及對外部
機關、民間團體與有關人士等之招待、餽贈及慰問等支出，議事
運作費核銷內容與特別費相同，但必須以機關名義辦理核銷等語
。原判決以上訴人持與公務無關之私人消費單據，交由二崙鄉代
表會秘書廖溪隆、組員鄧順廷在「議事業務─業務管理─業務費
─議事運作費」項下，辦理核銷支出公庫款項，係意圖為自己不
法之所有，假議事運作之名，申報核銷詐取公款，核犯上揭之利
用職務上機會詐取財物罪，於事實及理由記載、論敘明確，有上
引規定及卷內資料可憑，認事用法自難認違誤。經核上訴意旨，
係置原判決所為明白論斷於不顧，仍持已為原判決指駁之陳詞，
專憑己意再事爭辯，或任意指摘原判決違法，難認已符合首揭法
定之第三審上訴要件。本件上訴違背法律上之程式，應予駁回。
據上論結，應依刑事訴訟法第三百九十五條前段，判決如主文。
中    華    民    國  九十八  年    六    月   三十   日
                      最高法院刑事第九庭
                          審判長法官  邵  燕  玲
                                法官  李  伯  道
                                法官  孫  增  同
                                法官  李  英  勇
                                法官  陳  世  淙
      本件正本證明與原本無異
                                      書  記  官
中    華    民    國  九十八  年    七    月    二    日
                                                     ｍ


司法院資訊處製作；財團法人民間司法改革基金會備份。
